【裁判字號】    95,重上更(三),21
【裁判日期】    950517
【裁判案由】    傷害致死
【裁判全文】
臺灣高等法院高雄分院刑事判決    95年度重上更(三)字第21號
上  訴  人  臺灣屏東地方法院檢察署檢察官
被      告  丁○○○
選任辯護人  張志明 律師
上列上訴人因被告傷害致死案件，不服臺灣屏東地方法院88年度
訴字第460 號中華民國88年11月25日第一審判決（起訴案號：臺
灣屏東地方法院檢察署88年度偵字第4537號），提起上訴，判決
後經最高法院第3 次發回更審，本院判決如下：
     主  文
上訴駁回。
     事  實
一、丁○○○與楊宋敏係妯娌關係，平日相處不睦。民國（下同
    ）88年1 月12日17時許，因楊宋敏耕作之農地須路過丁○○○耕作之屏東縣崁頂段第698 、699 號土地，丁○○○乃要
    求楊宋敏借路經過時應事先告知，楊宋敏聞言心生不悅，乃
    回稱該2 筆農地係登記在其丈夫乙○○所有，卻由丁○○○
    在耕作收成等語，雙方繼而發生口角爭吵。丁○○○心生不
    滿，竟基於傷害人身體之故意，出手推打楊宋敏之肩膀，楊
    宋敏立即反手拉扯丁○○○之頭髮，丁○○○亦以手抓住楊
    宋敏之頭髮，雙方先於產業道路上相互拉扯，嗣站立不穩而
    翻落於水田內，在該農田內丁○○○仍以手抓及拉扯之方法
    毆打楊宋敏，因而致使楊宋敏受有頭部外傷、鼻腔內出血、
    左額部擦傷一處5 公分、右額部擦傷一處3 公分、左頰部瘀
    傷一處0. 6公分、左唇近法令紋處瘀傷一處1.8 公分乘0.4
    公分、右頰部瘀傷一處3 公分×2 公分、嘴唇外傷、上唇膜
    瘀傷三處分別為3 公分×0.5 公分、1 公分×0.5 公分、0.
    5 公分×0.5 公分、下唇粘膜瘀傷二處分別為1.5 公分×1
    公分、2 公分乘0.5 公分，頦部擦傷一處0.5 公分、背部有
    外傷痕跡、左肩胛部擦傷一處2 公分×0.5 公分等傷害。適
    丁○○○之女兒甲○○路過發現而將2 人勸開，丁○○○即
    自行離開，楊宋敏則坐在原地休息，嗣因曾罹患心肌疾病，
    又經激烈拉扯翻滾而引發急性心衰竭，經送醫急救延至翌日
    即同年1 月13日13時45分許不治死亡。
二、案經楊宋敏之夫乙○○訴由臺灣屏東地方法院檢察署檢察官
    偵查起訴。
    理  由
壹、程序方面
一、按修正刑事訴訟法係於92年2 月6 日經總統公布施行，而同
    日公布施行之新修正刑事訴訟法施行法增訂第7 條之3 復規
    定：「中華民國92年1 月14日修正通過之刑事訴訟法施行前
    ，已繫屬於各級法院之案件，其以後之訴訟程序，應依修正
    刑事訴訟法終結之。但修正刑事訴訟法施行前已依法定程序
    進行之訴訟程序，其效力不受影響」，是以92年2 月6 日修
    正之刑事訴訟法第159 條之1 第2 項、第159 條之2 規定，
    係於92年6 月1 日施行，在此之前，有關證人在警局及偵查
    中供述筆錄之證據能力，仍應適用修正前刑事訴訟法相關規
    定（最高法院95年台上字第1524號判決參照）。本件係於88
    年8 月7 日繫屬於第一審之屏東地方法院，證人即告訴人乙○○於警詢及偵查中之證述（88年1 月至5 月作成）、證人
    甲○○於偵查中之證述（88年1 月14日作成），均在新修正
    刑事訴訟法前，依修正前刑事訴訟法法定程序踐行之訴訟程
    序，其效力不受影響，是彼等之供述均具證據能力。又證人
    乙○○、戊○○、丙○○、甲○○於88年間在原審審理中所
    為之證述及證人乙○○於本院更一審之證述（91年9 月12日
    作成）雖均未經具結，惟按證人乙○○與被告係2 親等之姻
    親，證人戊○○、丙○○與被告係3 親等姻親關係，證人甲○○與被告係直系血親關係，依修正前刑事訴訟法第180 條
    第1 項第1 款、第186 條第4 款規定，均不得令證人具結，
    是其等上開陳述雖均未經具結，然既於新修正刑事訴訟法實
    施前所作成，自仍具有證據能力。
二、按被告以外之人於審判外之言詞或書面陳述，除法律有規定
    者外，不得作為證據；又被告以外之人於審判外之陳述，雖
    不符刑事訴訟法第159 條之1 至第159 條之4 之規定，而經
    當事人於審判程序同意作為證據，法院審酌該言詞陳述或書
    面陳述作成時之情況，認為適當者，亦得為證據；另當事人
    、代理人或辯護人於法院調查證據時，知有第159 條第1 項
    不得為證據之情形，而未於言詞辯論終結前聲明異議者，視
    為有前項之同意，刑事訴訟法第159 條第1 項、第159 條之
    5 分別定有明文。本件檢察官、辯護人及被告於本院審判程
    序時，就原審判決所引用各項證據（含傳聞證據、非傳聞證
    據及符合法定傳聞法則例外之證據）之證據能力均明示同意
    有證據能力（見本院卷第28頁），且於本院言詞辯論終結前
    ，檢察官、辯護人及被告對於卷附具有傳聞證據性質之證據
    ，既均已知其情，均未聲明異議，本院認該具有傳聞證據性
    質之證據，並無任何違法取證之不適當情形，以之作為證據
    使用係屬適當，自得採為認定被告犯罪事實之證據。
貳、實體方面
一、上揭事實，迭據被告丁○○○自警詢、檢察官偵查中、原審
    及本院審理時均坦承不諱，核與證人羅福登於警詢中、證人
    甲○○於偵查中證述之情節相符，復據告訴人乙○○指訴在
    卷。而被害人楊宋敏因遭被告上開傷害行為，而受有頭部外
    傷、鼻腔內出血、左額部擦傷一處5 公分、右額部擦傷一處
    3 公分、左頰部瘀傷一處0.6 公分、左唇近法令紋處瘀傷一
    處1.8 公分×0.4 公分、右頰部瘀傷一處3 公分×2 公分、
    嘴唇外傷、上唇膜瘀傷三處分別為3 公分乘0.5 公分、1 公
    分×0.5 公分、0.5 公分×0.5 公分、下唇粘膜瘀傷二處分
    別為1.5 公分×1 公分、2 公分×0.5 公分，頦部擦傷一處
    0.5 公分、背部有外傷痕跡、左肩胛部擦傷一處2 公分×0.
    5 公分等傷害，並有臺灣屏東地方法院檢察署檢察官督同法
    醫師相驗被害人屍體並解剖屍體而製作之驗斷書、相驗筆錄
    、法醫解剖紀錄報告書附卷可佐。被告上開毆傷被害人之自
    白，核與事實並無不符，堪信為實在，其上開普通傷害之事
    證明確，犯行堪以認定。
二、臺灣屏東地方法院檢察署法醫解剖紀錄報告，雖記載被害人
    受傷部分為頭皮下出血、頂骨部與枕骨部帽狀腱膜下出血、
    兩側胸肌出血、心包膜外出血、左側第3 、4 、5 、6 根肋
    骨骨折、右側第4 、5 、6 根肋骨骨折、肺部鬱血、右腎中
    度鬱血（見相驗卷第73頁至第76頁）等情。惟上開傷勢應係
    被害人送醫急救時，因施用CPR （即心肺復甦術）及體外心
    臟按摩之過程中所致，此由東港安泰醫院88年5 月20日東安
    醫字第0095號之復函意旨：楊宋敏女士送至該院急診時，已
    無心跳、無意識，經CPR 心肺復甦術，大量藥物、強心劑及
    輸液，體外心臟按摩，其中並實施電擊4 次；而實施CPR 、
    體外心臟按摩術，大部分均壓於胸骨柄固定位置，是有可能
    會造成兩側對稱之肋骨骨折，電擊治療亦有可能造成瘀傷，
    這些現象於解剖時應可判斷確定等語（見相驗卷第110 至11
    1 頁）；及法務部法醫研究所88法醫所醫鑑字第0044號鑑定
    書所載：以上判明死者身上雖有小傷（皮下出血或挫傷）未
    有臚骨骨折，又無臚內出血，又無胸腹部外傷（皮下出血、
    骨折及胸腹腔積血等），總之死者雖有小傷，未有致命傷等
    語（見相驗卷第98頁），即可知悉被害人生前所受之傷勢應
    以解剖前即如事實欄所示之傷勢為可採。
三、核被告所為，係犯刑法第277 條第1 項之普通傷害罪。公訴
    人認被害人係因被告之傷害犯行致死，故被告係犯同法第27
    7 條第2 項之傷害致死罪。惟按刑法第277 條第2 項後段之
    傷害致人於死罪，係因犯罪致發生一定結果而為加重其刑之
    規定，屬於加重結果犯之一種，依同法第十七條固以行為人
    能預見其結果之發生為要件，但所謂能預見乃指客觀情形而
    言，即依一般人之知識經驗可得預見其發生死亡之結果而未
    預見。本件卷附法務部法醫研究所（88）法醫所醫鑑字第00
    44號鑑定書載明：「楊宋敏，女性，滿59歲，生前心肌層有
    心肌疾病所引起之疤痕組織，因互毆引起急性心衰竭死亡。
    其心肌病變為主死因，生前互毆為副死因（間接死因），不
    能認為其死亡係由生前被毆直接所引起」（見相驗卷第99頁
    ）。該所又於94年10月24日以法醫理字第0940005787號函附
    89年6 月21日法醫所89理字第1049號函補充稱：「……2 、
    鑑定人對死者楊宋敏之死因分別主死因及副死因，主要為釐
    清造成死者死因之比重（即造成死因之加重因子；contribu
    tion factor） ，由死者因外力（即互毆）所造成之傷均非
    致命傷（而互毆列為副死因），而病理解剖發現之心肌疤痕
    組織造成死因之加重因子比重較高而列為主死因。3 、若法
    醫學上判定死亡方式，此案死者生前雖患心臟病變，但不發
    生互毆，當不致死，不幸發生互毆致加重心臟病變而致死，
    死亡方式仍為『他為』，惟應考量死者死因之加重因子仍以
    心臟之心肌病變為主（百分之80以上）」（見本院上更(二)卷
    第60、61頁），固皆認定被告與楊宋敏互毆係造成楊宋敏死
    亡之副死因。惟本件所應審究者，厥為被告於客觀上是否得
    以預見其與被害人楊宋敏互毆結果可導致楊宋敏心肌病變而
    死。經查：被害人楊宋敏所受外傷均為擦傷或瘀傷，傷勢
    尚屬輕微，依其所受外傷觀之，顯見當時雙方衝突、互毆情
    狀尚非異常兇猛、激烈，客觀上尚無致命危險，堪以認定。
    被害人楊宋敏之夫乙○○於檢察官行相驗程序時，已陳稱
    ：「（你太太生前有何疾病？）我不知道，她身體平常勇健
    、常務農」、「（你太太有看過有關心臟方面的疾病？）不
    知道」等語（見相驗卷第15、17頁）；於原審審理時，乙○○又與被害人之子戊○○及丙○○等3 人到庭陳稱：被害人
    身體健壯，平常都在農田中農忙，並未曾發生過心臟病或氣
    喘病方面之疾病，也不曾因生過大病而住過院，最大的毛病
    是感冒等語（見原審卷第31頁、第51頁背面）。另證人即與
    被害人之鄰居陳水綿、黃秀美亦在原審中證稱：伊等均曾與
    被害人吵過架，但未曾聽聞被害人身體有何毛病等語（見原
    審卷第50、51頁）；其中證人黃秀美更證稱：我們有吵過架
    ，被害人曾來我家打過我一次等語在卷（見原審卷第51頁）
    ，已見被害人身體之疾病及就醫情形，除其告知較親近之人
    或恰於就醫時遇見之鄰人外，旁人實無從得知；再依臺灣屏
    東地方法院檢察署驗斷書、解剖紀錄報告書等之記載，被害
    人係28年3 月1 日出生，死亡當時外觀係體形健壯、營養狀
    況良好，足見被害人身體外觀上並無老邁瘦弱或明顯之衰弱
    病態已明。而被害人之夫、子等至親家屬及同村吵過架之人
    均不知被害人有氣喘及心肌（炎）病變，亦不知被害人曾因
    此方面疾病就醫之病史，雖被告與被害人係妯娌近親關係，
    惟並非同居1 處或緊鄰而居，且平時相處不睦，衡情被害人
    既未告知其夫、子曾因氣喘病就醫或有心臟疾病之事，應無
    告知與其感情不佳之被告之可能。而被告既與被害人關係不
    佳，應無刻意打聽被害人身患何病之必要。是被告所辯不知
    被害人曾有心臟疾病等語，尚非無據，應可採信。至被告之
    女甲○○固曾於檢察官偵查時證稱：「死者曾在南州鄉某醫
    院看過病，我也聽過死者曾有心臟方面的疾病」等語（見相
    驗卷第17頁）。惟證人甲○○於原審及本院審理中到庭分別
    結證稱：「．．．我是說被害人送醫之後，我們村裡的人在
    大明宮那裡議論紛紛，說被害人以前有看過心臟方面疾病，
    不是說之前我就知道被害人有心臟方面疾病」、「筆錄時有
    一些筆誤，那是事件發生之後因為廟口離我家很近，我常在
    走動，左鄰右舍在議論紛紛時，我是事件發生之後在大明宮
    那邊聽到的，我家就在附近，步行不需1 分鐘」、「事發隔
    天，因為溝底村是滿保守的村落，這件事情在當下是滿嚴重
    的一件事情」等語（見原審卷第50頁背面、本院重上更(三)第
    21 號 卷第45、46頁）。參以證人甲○○係被告之女，被告
    既與被害人相處不睦，衡情二家成員平日應甚少往來、關心
    ，被害人之夫、子及被告既均不知被害人曾患有氣喘、心臟
    病，及曾前往南州鄉就醫，則證人甲○○何能獨知？又本件
    案發日期係88年1 月12日，當晚被害人已被送至醫院就醫，
    翌（13）日即已不治死亡，已如前述，而此一事件之當事人
    又係妯娌近親關係，以被告與被害人身居淳樸之鄉村而言，
    確屬一件足以引起廣泛關心之大事。則有關被告與被害人二
    家之恩怨、互毆情節、2 人之身體及健康狀況等，因而成為
    鄰里於大明宮廟附近街談巷議之話題，而經由與被害人較親
    近，得知被害人身體健康狀況之人傳述被害人就醫狀況，或
    根據被害人並無嚴重外傷，卻發生死亡結果，而推測死者健
    康狀況及死因等話語廣為傳述，亦屬事理之常。此參證人丙○○於原審審理時陳稱：我媽媽沒有氣喘及心臟的疾病，是
    村裡的人亂傳的等語（見原審卷第51頁背面），亦可證實被
    害人之身體健康及就醫狀況確已於村內廣為流傳。而證人甲○○既居於該處，其於該大明宮廟聽人提及被害人生前身體
    狀況及就醫情形，即非無可能。證人甲○○於88年1 月14日
    之檢察官偵訊時，根據鄰里傳述而為上開被害人就醫及身體
    狀況之供述，即無違情理，而堪採信。且縱證人甲○○知悉
    被害人患有心臟病及曾就醫之情狀，甲○○既明知其母即被
    告與被害人相處不睦，則被害人之身體及就醫狀況當非被告
    所喜歡或關心之事項，且甲○○又不能預知被告與被害人會
    因細故爭吵而互毆，是證人甲○○應無特別告之被告有關被
    害人身體及就醫情狀之可能。從而，被告所辯之不知被害人
    患有心臟病等語，尚非無據，自堪採信。被告與被害人於發
    生口角及手抓拉扯、翻滾落農田而致身體傷害之行為前，既
    不知被害人罹患心臟疾病，而被害人當時又身體勇健、營養
    狀況良好，被告又僅徒手與被害人互毆，被害人外傷尚屬輕
    微等情觀之，足認被告之上開傷害行為，客觀上並無法預見
    被害人會因其傷害行為而發生死亡之結果，故被告對被害人
    之死亡結果即不能令負傷害致死之加重結果罪責。公訴人起
    訴認被告係犯刑法第277 條第2 項之傷害致死罪，起訴法條
    尚有未洽，惟起訴之社會基本事實同一，應予變更起訴法條
    。
四、原審認被告罪証明確，因而變更檢察官起訴法條，依刑法第
    277 條第1 項、第41條第1 項、罰金罰鍰提高標準條例第1
    條前段、第2 條規定，及審酌被告與被害人係妯娌關係，平
    日相處不睦，因借路經過農田之糾紛發生口角爭吵，進而相
    互抓手拉扯而致生身體之傷害，被告犯後供承傷害之犯罪情
    節，惟迄尚未與被害人家屬達成和解，賠償被害人家屬等一
    切情形，量處被告有期徒刑6 月，並諭知如易科罰金之折算
    標準（按易科罰金事項係關於執行之事項，與罪刑之輕重無
    涉，自應尊重制定新法之精神，一律適用新法，不生新舊法
    比較之問題，本件被告行為後刑法第41條規定已於90年1 月
    10日修正公布，故本院依修正後之現行刑法第41條第1 項前
    段規定諭知易科罰金折算標準。）。核原判決認事用法及量
    刑均無不當，檢察官循告訴人乙○○請求提起上訴，指摘原
    判決未依傷害致死罪對被告論科為不當，自無足取，上訴為
    無理由，應予駁回。
據上論結，應依刑事訴訟法第368 條，判決如主文。
本案經檢察官許月雲到庭執行職務。
中    華    民    國    95    年    5     月    17    日
                  刑事第四庭    審判長法  官 蕭權閔
                                      法  官 陳吉雄
                                      法  官 林水城
以上正本證明與原本無異。
如不服本判決應於收受本判決後10日內向本院提出上訴書狀，其
未敘述上訴理由者，並得於提起上訴後10日內向本院補提理由書
狀（均須按他造當事人之人數附繕本）「切勿逕送上級法院」。
中    華    民    國    95    年    5     月    17    日
                                      書記官 吳新貞
附錄本判決論罪科刑法條：
刑法第277 條第1 項：
傷害人之身體或健康者，處3 年以下有期徒刑、拘役或1 千元以
下罰金。


司法院資訊處製作；財團法人民間司法改革基金會備份。
